【裁判字號】    99,訴,153
【裁判日期】    990430
【裁判案由】    強盜
【裁判全文】
臺灣嘉義地方法院刑事判決               99年度訴字第153號
公  訴  人  臺灣嘉義地方法院檢察署檢察官
被      告  甲○○
指定辯護人  本院公設辯護人  丁○○
上列被告因強盜案件，經檢察官提起公訴（九十九年度偵字第一
一五五號），本院判決如下：
    主    文
甲○○意圖為自己不法之所有，攜帶兇器搶奪他人之動產，因防
護贓物，而當場施以脅迫，處有期徒刑肆年。並應於刑之執行完
畢或赦免後，令入相當處所，施以監護伍年。
    犯罪事實
一、甲○○為酒精性精神疾患，有酒精依賴及反社會人格特質，
    意圖為自己不法之所有，於民國九十九年二月八日上午九時
    二十分許，在嘉義縣大林鎮○○路七三巷六號之福德市場內
    ，因酒後精神障礙，致其辨識行為違法或依其辨識而行為之
    能力，顯著減低，見乙○○正自上衣口袋中取出紙鈔欲清點
    時，乘其不備徒手搶奪乙○○手中新臺幣（下同）一千元紙
    鈔一紙，甲○○得手後欲離去之際，乙○○隨即伸手取回甲
    ○○抓在手中之紙鈔，詎甲○○為防護贓物，竟隨手拾起乙
    ○○攤位上乙○○所有之客觀上足以對人之生命、身體、安
    全構成威脅，而可資為兇器使用之尖刀一把，自後步行追趕
    乙○○，並對乙○○恫稱：「要給你死」等語，至使乙○○
    不能抗拒，以此方式對乙○○施以脅迫。嗣由民眾報警，經
    警到場而查獲，並扣得上開尖刀一把。
二、案經嘉義縣警察局民雄分局報告臺灣嘉義地方法院檢察署檢
    察官偵查起訴。
    理    由
一、按被告以外之人於審判外之陳述，經當事人於審判程序同意
    作為證據，法院審酌該言詞陳述或書面陳述作成時之情況，
    認為適當者，亦得為證據。當事人、代理人或辯護人於法院
    調查證據時，知有第一百五十九條第一項不得為證據之情形
    ，而未於言詞辯論終結前聲明異議，視為有前項之同意，刑
    事訴訟法第一百五十九條之五定有明文。查本件認定事實所
    引用之供述證據，經本院於審理時提示被告甲○○及其辯護
    人均表示無意見，迄於言詞辯論終結前亦未聲明異議，可認
    為同意作為證據，本院審酌該供述證據之取得過程並無瑕疵
    ，與本案待證事實間復具有相當之關聯性，以之為本案證據
    尚無不當，自得採為證據，先予明。
二、訊據被告甲○○固供認於上揭時間、地點，有持扣案尖刀嚇
    被害人乙○○等情，惟矢口否認有何加重準強盜犯行，辯稱
    ：案發當時因喝醉酒，無印象有搶奪被害人手中現鈔一千元
    及持刀追趕被害人，亦未向其恫稱「要給你死」等語云云。
    惟查：
  (一)被告於上揭時間、地點，搶奪被害人手中一千元紙鈔一張得
    手，旋由被害人伸手取回，被告為防護贓物，隨手拾起被害
    人攤位上之尖刀一把，自後步行追趕被害人，並對被害人恫
    稱：「要給你死」等語之情，業據證人即被害人乙○○於警
    詢（見警卷第六至八頁）、偵查（見偵查卷第一二、一三頁
    ）、本院（見本院卷第九六至一○六頁）、證人即當場目擊
    被告追趕被害人經過之攤商丙○○於警詢（見警卷第九至一
    一頁）、偵查（見偵查卷第一五、一六頁）、本院（見本院
    卷第一○七至一一一頁）、證人即到場逮捕被告之警員劉家
    宏於本院（見本院卷第一一二至一一九頁）證述綦詳，並有
    證人乙○○出具之被害報告（見警卷第一五頁）、證人乙○
    ○領回一千元紙鈔一張之贓物認領保管單（見警卷第一七頁
    ）、案發現場監視器翻拍照片（見警卷第二○、二一頁）及
    證人乙○○當庭繪製案發當時其與被告相對位置圖（見本院
    卷第一三一頁），復有尖刀一把扣案可資佐證，本院並當庭
    勘驗上開福德市場內之監視器錄影光碟，有該勘驗結果附卷
    可參（見本卷第一二○頁），堪認被告確有於上開時間、地
    點搶奪證人乙○○財物，嗣持刀追趕證人乙○○，並對證人
    乙○○恫稱：「要給你死」等語，而對其施脅迫之事實。
  (二)再按刑法第三百二十九條準強盜罪之規定，將竊盜或搶奪之
    行為人為防護贓物、脫免逮捕或湮滅罪證而當場施強暴、脅
    迫之行為，視為施強暴、脅迫使人不能抗拒而取走財物之強
    盜行為，乃因準強盜罪之取財行為與施強暴、脅迫行為之因
    果順序，雖與強盜罪相反，卻有時空之緊密連接關係，以致
    竊盜或搶奪故意與施強暴、脅迫之故意，並非截然可分，而
    得以視為一複合之單一故意，亦即可認為此等行為人之主觀
    不法與強盜行為人之主觀不法幾無差異；復因取財行為與強
    暴、脅迫行為之因果順序縱使倒置，客觀上對於被害人或第
    三人所造成財產法益與人身法益之損害卻無二致，而具有得
    予以相同評價之客觀不法。故擬制為強盜行為之準強盜罪構
    成要件行為，雖未如刑法第三百二十八條強盜罪之規定，將
    實施強暴、脅迫所導致被害人或第三人不能抗拒之要件予以
    明文規定，惟必於竊盜或搶奪之際，當場實施之強暴、脅迫
    行為，已達使人難以抗拒之程度，其行為之客觀不法，方與
    強盜行為之客觀不法相當，而得與強盜罪同其法定刑（司法
    院大法官會議釋字第六三○號解釋參照）。查被告為防護贓
    物，追趕證人乙○○時所攜帶之尖刀，全長約二十九公分，
    刀柄長約十二‧五公分，其餘為刀刃長度，刀柄為木質，刀
    刃為不鏽鋼材質，刀鋒尖銳，刀刃銳利等情，業據本院當庭
    勘驗無訛，有該勘驗結果及尖刀照片附卷足憑（見本卷第一
    一九、一二○、一三二頁），是由上開尖刀之規格、材質以
    觀，若持以攻擊人身自足造成傷亡，則該尖刀係為兇器甚明
    。而被告於搶奪證人乙○○手中千元紙鈔一紙得手後，證人
    乙○○隨即伸手取回甲○○抓在手中之紙鈔，被告旋隨手拾
    起證人乙○○攤位上之尖刀一把，自後步行追趕證人乙○○
    ，並對證人乙○○恫稱：「要給你死」等語，以防護贓物，
    已如上述。而由被告所持用之尖刀外型、規格以觀，其刀鋒
    尖銳，刀刃銳利，配合被告持以步行追趕證人乙○○之動作
    及口出「要給你死」之言詞，其足以對人之生命、身體造成
    立即威脅至為顯然。再證人乙○○於本院證稱：當時怕的要
    死，只想要跑等語（見本院卷第九七頁），參以證人丙○○
    亦於本院證稱：當時看到乙○○神情很害怕，一直說有人要
    殺他等語（見本院卷第一一○頁），證人劉家宏亦於本院證
    稱：其身高一百七十九公分，體重一百一十五公斤，當時係
    一手拾起路旁木棍，一手持槍，並大聲喊叫被告將刀丟掉，
    後來被告才將尖刀射到一旁牆邊木箱，之後其再一手持槍，
    一手持木棍，叫被告轉身趴在牆壁上，並將雙手舉起來，再
    用棍子抵住其背部，才加以制伏等語（本院卷第一一三、一
    一四、一一八頁），足見證人乙○○當場確因懍於被告持尖
    刀追趕及上開言詞恫嚇之行為，在客觀上已難以抗拒被告，
    且需身材高壯之證人劉家宏持木棍及警槍始得制伏被告，是
    依被告所持兇器之種類、材質，及其行為之前後整體過程等
    客觀具體情狀以觀，依一般社會通念判斷，被告顯係欲以其
    持用兇器追趕之動作、配合恫嚇之言詞而以脅迫加諸於證人
    乙○○，且已使證人乙○○萌生恐懼之心理，而壓抑其意思
    自由。
  (三)綜上所述，本案事證明確，被告所辯無非飾詞卸責，委無足
    採，其犯行堪以認定。
三、按刑法第三百三十條之強盜罪，不僅指自始犯同法第三百二
    十八條之強盜罪而言，即同法第三百二十九條之準強盜罪，
    亦包括之，故犯準強盜罪而有該法第三百二十一條第一項各
    款情形之一，自應依第三百三十條論處。又所謂犯準強盜罪
    而有同法第三百二十一條第一項第三款之情形，不論行為人
    於竊盜之初即持有兇器，或於施強暴脅迫行為時始臨時起意
    持有兇器，其對生命、身體、安全之構成威脅並無二致，且
    刑法第三百三十條第一項之規定，於攜帶兇器之情形，即指
    於強盜過程中攜帶兇器而言；而準強盜罪之罪質所以由竊盜
    轉為強盜，即因為脫免逮捕或防護贓物而施以強暴、脅迫，
    其強盜罪質已顯現於其強暴、脅迫行為之危害性，故行為人
    於犯準強盜罪之施強暴、脅迫過程中持有兇器，該強暴、脅
    迫所生危害即應予加重，於此情形，依刑法第三百三十條第
    一項論以加重準強盜罪，自與該條項之加重意旨相符（最高
    法院九十五年度臺上字第四三三五號判決意旨參照）。被告
    於搶得證人乙○○手上紙鈔後，因遭證人乙○○取回，當場
    為防護贓物，乃持客觀上足以對人之生命、身體、安全構成
    威脅，而可資為兇器使用之尖刀一把，自後步行追趕證人乙
    ○○，核被告所為，係犯刑法第三百二十九條之準強盜罪，
    而有刑法第三百二十一條第一項第三款攜帶兇器之情形，應
    依刑法第三百三十條第一項之規定論以加重準強盜罪。又被
    告於案發當時係持尖刀自後步行追趕證人乙○○，復對證人
    乙○○恫稱：「要給你死」等語之情，業經認定如前，則被
    告並未直接或間接對證人乙○○之身體施以暴力，應係以上
    開方式對證人乙○○施以脅迫，起訴意旨認被告係對證人乙
    ○○施以強暴，尚有誤會，併予敘明。本件被告搶奪證人乙
    ○○手中紙鈔，已抓在自己手中等事實，業經認定如前，被
    告自已取得對該紙鈔之實力支配，其搶奪行為即屬既遂，縱
    證人乙○○隨即伸手取回被告抓在手中之紙鈔，對被告搶奪
    行為業已達既遂階段，不生影響，併予敘明。又被告經本院
    囑託行政院國軍退除役官兵輔導委員會嘉義榮民醫院鑑定結
    果認：綜合被告個人發展史、家族史、學校史、工作史、物
    質濫用史、疾病過去史、精神疾病史、犯罪史、門診鑑定所
    施測之生理心理功能檢查及精神狀態檢查所得之資料判斷，
    其精神科診斷可能為(一)酒精性精神疾患，(二)酒精依賴，(三)反
    社會人格特質等，但未能完全排除情感性精神病或精神分裂
    症的可能。其二次之心測認知功能智力介於輕度智能障礙程
    度到邊緣智力水準（總智商六七至七一），行為及情緒受物
    質影響極大（包括酒精與安非他命）亦與其人格特質：易衝
    突，草率、不細心、不考量後果、缺乏計畫、缺乏責任感、
    易外在歸因，自控力差等有關。就此次被告涉案之精神狀態
    而言，其於心測時可描述案發之經過及細節，然與社工師及
    醫師會談時則表示受酒精影響，記憶片段，雖極力解釋當天
    情形，然否認搶錢的動機，亦仍偶有前後不連貫、邏輯性偶
    不佳之情形。推論當時被告之精神狀態雖受酒精之影響，但
    仍是有意識之行為，故不符合刑法第十九條第一項之情形，
    亦即「其行為時因精神障礙或其他心智缺陷，致不能辨識其
    行為違法或欠缺依其辨識而行為之能力」，然應已達到刑法
    第十九條第二項所定之狀態，亦即「被告在行為當時因精神
    障礙，致其辨識行為違法或依其辨識而行為之能力，有顯著
    降低之情形」，有該院鑑定書附卷可稽（見本院卷第一四四
    至一五○頁），足認被告於為本案行為時因精神障礙，致其
    辨識行為違法或依其辨識而行為之能力，顯著減低，爰依刑
    法第十九條第二項規定減輕其刑。又起訴書之犯罪事實欄雖
    未記載被告對證人乙○○恫稱：「要給你死」等語之事實，
    但既係一加重準強盜整體行為，即為起訴效力所及，應併予
    審究。爰審酌被告係國中肄業之智識程度，搶得財物價值，
    為防護贓物而攜帶兇器對被害人施以脅迫，本件犯行係因精
    神障礙，致其辨識行為違法或依其辨識而行為之能力，有顯
    著減低之情形下所為，惟犯後猶未坦承犯行，迄未賠償被害
    人，獲得其諒解等一切情狀，量處如主文所示之刑，以資懲
    儆。起訴書雖就被告犯行具體求刑為有期徒刑七年，然本院
    斟酌其具體犯罪情節及上述各情，認求刑部分尚屬過重，爰
    於上開求刑範圍內，予以斟酌，而認應處以主文所示之刑度
    為妥適，併此敘明。本院復參酌被告本案行為情狀及上開嘉
    義榮民醫院鑑定書所載：被告長期酗酒、行為衝動、多次失
    控、暴力及犯罪前科，缺乏病識感，未能規則服藥控制，甚
    至目前仍有報復的想法，而有極高的再犯可能性，建議被告
    服刑期滿後，施予精神科病房之監護處分，為期至少一年以
    上，加強被告情緒控制，並予以藥物治療，控制其因物質引
    起之相關精神疾患，與失控的違法行為等情，故為被告之利
    益及避免對社會治安再次造成影響，實有於刑之執行前施以
    監護治療之必要，爰依刑法第八十七條第二項前段、第三項
    之規定，併諭知其於刑之執行完畢或赦免後，令入相當處所
    ，施以監護五年，以收個人治療及社會防衛之效。又扣案之
    尖刀一把，固係被告供本案犯罪所用之物，惟證人乙○○於
    本院證稱：該把尖刀係其所有等語（見本院卷第一○三頁）
    ，即非被告所有，且非屬義務沒收之物，爰不為沒收之諭知
    ，附此敘明。
據上論斷，應依刑事訴訟法第二百九十九條第一項前段，刑法第
三百二十九條、第三百三十條第一項、第十九條第二項、第八十
七條第二項前段、第三項，判決如主文。
本案經檢察官陳昱奉到庭執行職務。
中    華    民    國    99    年    4     月    30    日
                  刑事第三庭    審判長法  官  陳仁智
                                      法  官  劉瓊雯
                                      法  官  鄭雅文
以上正本證明與原本無異。
如不服本判決應於判決送達後十日內向本院提出上訴書狀，並應
敘述具體理由；其未敘述上訴理由者，應於上訴期間屆滿後二十
日內向本院補提理由書（均須按他造當事人之人數附繕本）「切
勿逕送上級法院」。
中    華    民    國    99    年    4     月    30    日
                                      書記官  蘇姵容
附錄論罪科刑法條：
刑法第三百二十一條
犯竊盜罪而有左列情形之一者，處六月以上、五年以下有期徒刑
：
一、於夜間侵入住宅或有人居住之建築物、船艦或隱匿其內而犯
    之者。
二、毀越門扇、牆垣或其他安全設備而犯之者。
三、攜帶兇器而犯之者。
四、結夥三人以上而犯之者。
五、乘火災、水災或其他災害之際而犯之者。
六、在車站或埠頭而犯之者。
前項之未遂犯罰之。
刑法第三百二十九條
竊盜或搶奪，因防護贓物、脫免逮捕或湮滅罪證，而當場施以強
暴脅迫者，以強盜論。
刑法第三百三十條
犯強盜罪而有第三百二十一條第一項各款情形之一者，處七年以
上有期徒刑。
前項之未遂犯罰之。

司法院資訊處製作；財團法人民間司法改革基金會備份。
